【裁判字號】    94,保險上,29
【裁判日期】    950221
【裁判案由】    給付保險金
【裁判全文】
臺灣高等法院民事判決                94年度保險上字第29號
上  訴  人  丙○○
訴訟代理人  林大華律師
            林建平律師
複 代理 人  邱國旺律師
被 上訴 人  國泰人壽保險股份有限公司
法定代理人  戊○○
訴訟代理人  乙○○
            丁○○
被 上訴 人  富邦人壽保險股份有限公司
法定代理人  己○○
訴訟代理人  甲○○
上列當事人間請求給付保險金事件，上訴人對於中華民國94年5
月12日臺灣桃園地方法院93年度保險字第13號第一審判決提起上
訴，本院於95年2月7日言詞辯論終結，判決如下：
    主    文
上訴駁回。
第二審訴訟費用由上訴人負擔。
    事實及理由
一、上訴人主張：上訴人之子黃茂山前分別向被上訴人國泰人壽
    保險股份有限公司（下稱國泰人壽）、富邦人壽保險股份有
    限公司（下稱富邦人壽）投保「平安保險附約」及「花旗團
    體傷害保險」，約定意外身故保險金額分別為新台幣（下同
    ）100萬元、200萬元，並均指定上訴人丙○○為身故保險金
    之受益人。嗣黃茂山於民國91年4月5日失蹤，同年5月13日
    為人發現陳屍於桃園療養院新建大樓地下室2樓，經臺灣桃
    園地方法院檢察署（下稱桃園地檢署）檢察官相驗屍體後，
    推定其死亡時間為同年4月上旬，認黃茂山係窒息死、高處
    墜落昏迷溺死，死亡方式為意外死。上訴人即依平安保險附
    約、花旗團體傷害保險契約約定及保險法第101條、第131條
    第1項規定，提出申請給付保險通知書，請求被上訴人國泰
    人壽、富邦人壽分別給付意外死亡身故保險金100萬元及200
    萬元，詎被上訴人均以黃茂山非因意外傷害事故死亡為由，
    拒絕給付保險金。上訴人爰依系爭保險契約及保險法第101
    條、第131條第1項、第34條等規定，請求被上訴人國泰人壽
    給付身故保險金100萬元及自被上訴人接到請求給付通知後
    15日即91年9月15日起至清償日止按年息10％計算之利息；
    請求被上訴人富邦人壽給付身故保險金200萬元及自91年12
    月17日起至清償日止按年息10％計算之利息云云（原審為上
    訴人敗訴之判決）。並聲明：(一)原判決廢棄。(二)被上訴人國
    泰人壽應給付上訴人100萬元及自91年9月15 日起至清償日
    止，按年息10％計算之利息。(三)被上訴人富邦人壽應給付上
    訴人200萬元及自91年12月17日起至清償日止，按年息10％
    計算之利息。(四)第一、二審訴訟費用由被上訴人連帶負擔。
    (五)上訴人願供擔保，請准宣告假執行。
二、被上訴人部分：
  (一)被上訴人國泰人壽則以：被保險人黃茂山自84年起於桃園醫
    院及桃園療養院即有多次自殺未遂之求診紀錄，而黃茂山陳
    屍地點係在電梯預留口現場，該工地之每一電梯預留口均設
    有欄杆，以防有人不慎掉落，若非黃茂山強行穿越、攀爬，
    絕無意外墜落之可能，且上訴人就其所主張黃茂山係遭外來
    突發之意外傷害事故致死一節，亦未能舉證證明。本件保險
    事故之發生實屬黃茂山故意行為所致，依系爭平安保險附約
    第21條第2款有關除外責任之約定，被上訴人國泰人壽自不
    負給付保險金之責等語置辯。
  (二)被上訴人富邦人壽辯稱：被保險人黃茂山生前因受酒癮、腸
    胃道潰瘍出血、憂鬱症等疾病困擾，經常有輕生想法及自殺
    之行為，而桃園療養院新建大樓電梯預留孔均設有鋼筋網狀
    之交叉護欄，護欄高度及肩，勞工安全檢查所並曾於法醫推
    斷黃茂山死亡時間91年4月上旬之前後即91年3月15日及同年
    4月11日至前揭工地進行勞工安全衛生檢查，均未發現該工
    地有未設護欄之違規情形，是被保險人黃茂山顯無失足跌落
    電梯基坑內之可能，應係故意攀爬護欄後越入基坑自殺。又
    縱認黃茂山攀越護欄行為尚不足證明係為自殺，惟護欄係為
    防免人員墜入電梯預留孔基坑而設之防護設施，任何具備一
    般知識程度之人一望即知攀越護欄將有自高處墜落基坑喪失
    生命之危險，然其仍無視於該危險無端攀越護欄，其攀越護
    欄顯係基於故意而為，是被保險人黃茂山因故意攀越護欄致
    生死亡之結果，依系爭花旗團體傷害保險契約第21條第1項
    第2款之約定，被上訴人富邦人壽自不負給付保險金之責任
    等語。
  均聲明：上訴駁回。
三、被保險人黃茂山分別於85年8月20日、87年6月19日向被上訴
    人國泰人壽、富邦人壽投保「平安保險附約」、「花旗團體
    傷害保險」，約定被保險人因遭受意外傷害事故死亡時，被
    上訴人國泰人壽、富邦人壽應分別給付身故保險金100萬元
    、200萬元，並指定其父即上訴人丙○○為身故保險金之受
    益人。嗣黃茂山於91年5月13日為人發現陳屍於桃園療養院
    新建大樓地下室2樓之電梯基坑內，上訴人乃以被保險人意
    外身故向被上訴人國泰人壽、富邦人壽申請給付保險金，被
    上訴人國泰人壽、富邦人壽則以黃茂山非因意外傷害事故死
    亡為由拒絕給付等情，業據上訴人提出國泰平安保險附約、
    桃園地檢署相驗屍體證明書、富邦人壽、國泰人壽通知書各
    1件；被上訴人國泰人壽提出國泰平安保險附約節本1件，被
    上訴人富邦人壽提出花旗團體傷害保險契約1件為證（原審
    卷(一)第12頁至第23頁、第129頁至第133頁、第62頁至第65頁
    ），且均為兩造所不爭執。原審法院並依被上訴人國泰人壽
    、富邦人壽聲請，本院則依職權調取桃園地檢署90年度相字
    第811號相驗卷宗。
四、上訴人主張被保險人黃茂山係自高處墜落昏迷並吸入地上積
    水導致窒息死亡，屬意外死亡，被上訴人則抗辯黃茂山係故
    意攀越護欄以致墜落，保險事故之發生非因意外傷害事故所
    致，其無給付保險金之義務等語。是本件爭點厥為：被保險
    人黃茂山死亡係因遭受意外傷害事故抑或其自己故意行為所
    致？茲審酌如下：
  (一)上訴人主張被保險人黃茂山係意外死亡，固據提出桃園地檢
    署載明黃茂山之死亡原因為窒息死、高處墜落昏迷、溺死，
    死亡方式為意外死等語之相驗屍體證明書1紙（原審卷(一)第
    20頁）為證，另法務部法醫研究所鑑定書亦記載「死者死因
    應為高處墜落昏迷並吸入地上積水導致窒息死亡。死者死因
    應為溺斃，死亡方式為意外。」等語（原審卷(一)第177頁至
    第179頁）。然查：
    1.依卷附國泰平安保險附約第2條5項約定：「本附約所稱『
      傷害』，係指被保險人於本附約有效的保險期間內，因遭
      遇外來突發的意外傷害事故，並以此意外傷害事故為直接
      且單獨原因，致其身體蒙受的傷害。」、第3條約定：「
      被保險人於本附約有效的保險期間內，因遭遇第2條之意
      外傷害事故因而身故、殘廢或醫療時，本公司依照本附約
      的約定給付保險金。」、第21條第2款約定：「被保險人
      直接因下列事由致成身故、殘廢或傷害時，本公司不負給
      付保險金之責任。…二、要保人、被保險人的故意行為。
      」。另花旗團體傷害保險契約第5條約定：「被保險人於
      本契約有效期間內，因遭受意外傷害事故，致其身體蒙受
      傷害而致殘廢或死亡時，依照本契約的約定，給付保險金
      。前項所稱意外傷害事故，指非由疾病引起之外來突發事
      故。」、第21條約定：「被保險人直接因下列事由致成死
      亡、殘廢或傷害時，本公司不負給付保險金的責任。…二
      、要保人、被保險人的故意行為。」。
    2.上開保險契約所約定之「意外傷害事故」，乃指「外來突
      發事故」，檢察官進行相驗時，雖將死亡方式區分為「病
      死或自然死」、「意外死」、「自殺」、「他殺」或「未
      確認」，僅係概略區分死亡原因而已，而檢察官相驗之主
      要目的為偵查死者死亡原因有無外力介入以及是否有應對
      死者死亡應負刑事責任之人。又為偵查犯罪所為死亡原因
      之認定，與保險契約之保險事故是否發生所為被保險人死
      因之認定，兩者認定之目的不同。而檢察機關職司犯罪偵
      查，僅對於具有他殺嫌疑之死亡案件負有偵查訴追之責，
      至於不具他殺嫌疑之死亡案件，死者究係自殺抑或意外死
      亡之認定，本非檢察官權責，尚難以檢察官於相驗時在相
      驗屍體證明書記載死亡原因為「意外」，遽認此項記載與
      前揭保險契約約定之「意外」含義相同。另法務部法醫研
      究所係受桃園地檢署囑託鑑定死者之死因，至於造成死亡
      原因係自殺或意外，並非鑑定範圍內之事項。再相驗屍體
      證明書及法務部法醫研究所鑑定書，均未敘明死者究係遭
      如何外來突發之意外事故致死之事實及依據。
    3.從而，尚難以上開相驗屍體證明書「死亡方式」一欄勾選
      「意外死」，以及法務部法醫研究所記載死者死亡方式為
      意外一節，即認被保險人黃茂山係遭外來突發之意外傷害
      事故致死。
  (二)被保險人黃茂山曾於89年10月14日、90年1月16日分別因酒
    精中毒（Alcoholism）至行政院衛生署桃園醫院（下稱桃園
    醫院）急診，另其於90年2月20日至同院就醫之急診護理記
    錄記載：「喝醉酒後顯煩，想自殺」；90年4月30日至同院
    就醫之急診病歷記載：「被發現跌落地上，前額受傷，有自
    殺傾向（found fallen on the ground; a eaceration wou
    nd on the L forehead、with suicide intention）」；護
    理記錄並記載「不合作，拒縫傷口，且表示想自殺」等情，
    有被上訴人富邦人壽提出之桃園醫院急診病歷、急診護理記
    錄及桃園醫院93年7月19日93年桃醫病歷字第0005444號函檢
    附之黃茂山病歷資料影本在卷可稽（原審卷(一)第79、80頁）
    。佐以被保險人黃茂山曾於88年5月8日因「酒癮戒斷症狀（
    全身顫抖、焦慮不安、失眠、噁心）」至桃園療養院急診、
    88年7月21日因「酒癮戒斷症狀併急性譫妄」至桃園療養院
    就醫，並住院至88年7月27日。其後數年間於該療養院就醫，
    共門診9次，急診5次，最後一次就診為90年10月26日，主要
    問題仍為憂鬱症及酒癮。又黃茂山於90年2月20日因劇烈顫
    抖（Severe tremor over extremities）至桃園療養院急診
    ，該次病歷記載「此名44歲單身男子是名酒癮患者，自退伍
    後開始喝酒，酒量一天一天增加，甚至一天可以喝玖瓶酒，
    生意不如意‧‧因severe tremor（劇烈顫抖），有suicide
    idea（自殺念頭）。精神狀態檢查為情感：anxiety（焦慮
    不安）、low mood（心情不好）；思考意念suicide idea，
    乾脆死了算了，自已也不想這樣。自殺及自傷傾向‧‧」；
    90年2月21日、3月15日至桃園療養院就醫之診療記錄記載：
    「自己解釋自己做什麼事都不快樂，所以才繼續喝、很煩、
    不如意之事‧‧suicide idea撞牆數次，被姊制止，長時間
    心情沮喪（long-termed depressive mood），89年底後，
    NO job（沒有工作）；閒逛，找不到朋友，生活找不到目標
    ，又會找酒喝，無事可做。」等情，有該療養院93年7月27
    日93桃療醫字第0032 97號函檢送黃茂山之病歷資料1份存於
    原審另案93年度保險字第12號給付保險金事件卷宗可稽，且
    為上訴人所不爭執。再依被上訴人所提黃茂山於90年4月15
    日因車禍跌落水溝受傷，至敏盛醫院就醫之急診護理記錄記
    載：「不斷喃喃自語，主訴我想死」，另於90年5月1日因「
    酒醉後開車到田裡致眼腫腿瘀青」，至敏盛醫院就診（原審
    卷(一)第99頁、第93頁）。又黃茂山於91年4月5日失蹤，其家
    屬報警協尋，而依其家屬所填具之「受（處）理查尋人口案
    件登記表」記載，被查尋人黃茂山之心智狀況為精神異常（
    原審卷(二)第27頁），可見黃茂山之精神狀況於失蹤時仍未有
    改善，嗣於同年5月13日為人發現陳屍於桃園療養院新建大
    樓地下室2樓之電梯基坑內。
  (三)依證人即現場處理員警吳聯嶺於原審結稱：「（問：屍體在
    何處發現？）地下2樓之電梯基坑內。（問：當時工地大樓
    興建至幾樓？）大概7、8樓。（問：有無檢查每個樓層電梯
    預留口有無防護措施？）有，我同事都有去檢查，每個樓層
    都有設置類似鐵柵欄的防護措施‧‧‧當時每個鐵柵欄都是
    完好的，沒有被破壞。（問：是否知悉被保險人是從那個樓
    層掉落？）不清楚。（提示相驗卷附照片，問：檢查電梯預
    留口之柵欄是否如相驗卷附照片所示？）是」等語（原審卷
    (二)第84頁至第88頁）；證人即桃園療養院新建大樓工地主任
    劉千傑於原審證稱：「（問：電梯口有無防護措施？）每個
    電梯口都有作閘門，是活動式，只是防止墜落。（問：是否
    如相驗卷附照片所示？）現場閘門即如相驗卷照片所示。（
    問：是否檢查每個電梯口閘門均完好？）是的。在發現屍體
    前，勞檢所有來檢查。（問：閘門高度為何？）約1米2至1
    米4，每層樓都一樣」等語（原審卷(二)第93頁至第97頁）。
    原審另函詢行政院勞工委員會北區勞動檢查所於91年間對桃
    園療養院精神醫療大樓新建工程之工作場所實施安全衛生檢
    查時，該大樓電梯之開口部分有無依規定設置護欄？該所函
    覆略以：本所曾於91年3月15日、91年4月11日對桃園療養院
    精神醫療大樓新建工程之工作場所實施勞動檢查，於91 年3
    月15日發現有樓梯護欄高度不足、營造用材料堆置之地點妨
    礙交通及勞工行動，91年4月11日之檢查未發現有違反法令
    規定事項之情形等語。有勞委會北區勞動檢查所94年1月26
    日勞北檢營字第0941000999號函檢送之勞動檢查結果通知書
    、現場檢查相片5張附卷可稽（原審卷(二)第105頁至第109頁
    ）。黃茂山係於91年4月5日失蹤，同年5月13日為人發現陳
    屍於桃園療養院新建大樓地下室2樓，相驗屍體證明書記載
    推定死亡時間為91年4月上旬；雖桃園醫院病歷記載黃茂山
    曾於同年5月7日到該院開立診斷證明書，然上訴人陳明係家
    屬向桃園醫院申請開立，以便向國泰人壽申請住院保險給付
    等語，自不能以該診斷證明書於91年5月7日開立，遽認黃茂
    山於當時仍存活，附此說明。是依證人吳聯嶺、劉千傑前揭
    證詞，渠等於91年5月13日發現黃茂山屍體時，大樓所有電
    梯開口處均設有護欄，勞檢所於91年3月15日、4月11日對該
    大樓工作場所實施勞工安全衛生檢查時，大樓電梯開口處亦
    均依勞工法令設置護欄，上開檢查時間並密接於黃茂山推定
    死亡時之91年4月上旬，此外，復無證據足認該大樓工地有
    何未依規定於可能墜落之電梯開口處設置護欄之情形，則被
    上訴人抗辯於黃茂山墜樓時，桃園療養院新建大樓之電梯預
    留口處均設置有護欄一節，應可採信。
  (四)按「雇主依規定設置之護欄，應依下列規定辦理：一、高度
    應在90公分以上，並應包括上欄杆、中欄杆、腳趾板及杆柱
    等構材。」，營造安全衛生設施標準第20條定有明文，又桃
    園療養院新建大樓電梯開口處所設置之護欄高度為1米2至1
    米4，業據證人劉千傑證如前述，並有相驗卷附護欄相片、
    前揭勞檢所回函檢附檢查電梯開口處設置護欄無缺失之相片
    各1張存卷可稽。又被保險人黃茂山係陳屍於該療養院新建
    大樓地下2樓之電梯基坑內，依法務部法醫研究所鑑定書記
    載，黃茂山之身高172公分，其身上左手肘有撕裂傷及左肋
    骨第2至第7肋骨有骨折現象，應是高處墜落所造成等情以觀
    ，可知黃茂山應係自大樓高處之電梯開口處墜落。上訴後，
    本院依上訴人聲請，將調閱之桃園地檢署90年度相字第811
    號相驗卷宗再送法醫研究所，請該所就黃茂山之外傷及內臟
    觀察，能否推估當時墜落之高度若干為鑑定。該所覆以：一
    般高處墬落之外傷及軀體損傷程度決定於高度及停止距離，
    墜落造成死亡，90％以上可觀察到頭顱骨骨折、顱內出血，
    其墜落高度，由酒醉者倒地（低處落地）即可能造成頭顱骨
    折，故損傷因素除了上述兩項外，尚決定於墜地時，身體碰
    撞之物體脆性（停止距離）及單位面積所能承受之撞擊力。
    本案無顱骨骨折、無明顯顱內出血，較不支持常見墜落死亡
    之型態傷，故原鑑定人亦發現造成肋骨之骨折並無造成血胸
    之致命傷，而主要死因仍因在蝶竇內尋得血水，而支持在墜
    落水池過程。研判死者雖有左手肘、胸部損傷，非主要死因
    ，而認定死因主要為溺斃，死亡方式為意外等語（本院卷第
    51頁）。上開鑑定內容雖未能就造成黃茂山死亡之墜落高度
    答覆，然仍認黃茂山係因電梯基坑內之積水窒息死亡。按於
    電梯開口處設置護欄之目的，在於防止人員意外墜落電梯基
    坑，任何具備一般知識程度之人均知如攀越該護欄極可能造
    成墜落致死、傷之危險。而桃園療養院新建大樓電梯開口處
    所設置之護欄高度為1米2至1米4，以黃茂山身高172公分，
    高度約及於其胸部，如非黃茂山故意攀越，應無失足墜落之
    可能，至於黃茂山故意攀越之目的為何，是否故意以此方式
    結束自己之生命或自殘或有其他因素，乃黃茂山內心之想法
    ，外人無從得知；然其在大樓高處任意攀爬逾越電梯開口處
    所設置之護欄，將其身體暴露於護欄之外，本有隨時失足墜
    落之高度危險，如其不為此項危險行為，即不致發生墜樓之
    事故，而此種危險之發生亦在其預見之中，然黃茂山仍予攀
    越，導致墜落之結果，並因自高處墜落昏迷致吸入電梯基坑
    內之積水窒息死亡，此係其故意行為所引致，是被上訴人抗
    辯被保險人黃茂山之死亡並非因外來突發事故所致，而係黃
    茂山故意行為所造成，尚堪採信。從而，依前揭保險契約之
    約定，被上訴人等自不負給付意外傷害事故死亡保險金之義
    務。
五、綜上所述，上訴人依保險契約及保險法第101條、第131條第
    1項、第34條等規定，請求被上訴人國泰人壽給付意外身故
    保險金100萬元，及自91年9月15日起；請求被上訴人富邦人
    壽給付意外身故保險金200萬元，及自91年12月17日起，均
    至清償日止按年息10％計算之利息，自屬無據，無由准許，
    其假執行之聲請亦失附麗，應併駁回。原審為上訴人敗訴之
    判決，並無不合。上訴意旨仍執前詞，指摘原判決不當，求
    為廢棄改判，非有理由，應予駁回。
六、本件事證已臻明確，兩造其餘主張及攻擊防禦方法並所提之
    證據，核與判決結果不無影響，爰不逐一論述，附此敘明。
七、據上論結，本件上訴為無理由，依民事訴訟法第449條第1項
    、第78條，判決如主文。
中    華    民    國    95    年    2    月    21     日
                  民事第四庭  審判長法  官  張劍男
                                    法  官  丁蓓蓓
                                    法  官  游明仁
正本係照原本作成。
如不服本判決，應於收受送達後20日內向本院提出上訴書狀，其
未表明上訴理由者，應於提出上訴後20日內向本院補提理由書狀
（均須按他造當事人之人數附繕本）上訴時應提出委任律師或具
有律師資格之人之委任狀；委任有律師資格者，另應附具律師資
格證書及釋明委任人與受任人有民事訴訟法第466條之1第一項但
書或第二項（詳附註）所定關係之釋明文書影本。
中    華    民    國    95    年    2    月    23     日
                                    書記官  于  誠
附註：
民事訴訟法第466條之1（第一項、第二項）：
對於第二審判決上訴，上訴人應委任律師為訴訟代理人。但上訴
人或其他法定代理人具有律師資格者，不在此限。
上訴人之配偶、三親等內之血親、二親等內之姻親，或上訴人為
法人、中央或地方機關時，其所屬專任人員具有律師資格並經法
院認為適當者，亦得為第三審訴訟代理人。


司法院資訊處製作；財團法人民間司法改革基金會備份。
